【裁判字號】    97,易,1005
【裁判日期】    970402
【裁判案由】    重利
【裁判全文】
臺灣臺中地方法院刑事判決              97年度易字第1005號
公  訴  人  臺灣臺中地方法院檢察署檢察官
被      告  甲○○
                      臺中縣太.
上列被告因重利案件，經檢察官提起公訴（96年度偵字第21582
號），本院判決如下：
    主    文
甲○○乘他人急迫貸以金錢，而取得與原本顯不相當之重利，處
有期徒刑貳月，如易科罰金以新臺幣壹仟元折算壹日，減為有期
徒刑壹月，如易科罰金以新臺幣壹仟元折算壹日，扣案之銀色PD
A壹臺及手機肆支沒收；又乘他人急迫貸以金錢，而取得與原本
顯不相當之重利，處有期徒刑貳月，如易科罰金以新臺幣壹仟元
折算壹日，減為有期徒刑壹月，如易科罰金以新臺幣壹仟元折算
壹日，扣案之銀色PDA壹臺及手機肆支沒收；又共同乘他人急迫
貸以金錢，而取得與原本顯不相當之重利，累犯，處有期徒刑參
月，如易科罰金以新臺幣壹仟元折算壹日，扣案之銀色PDA壹臺
及手機肆支沒收；又共同乘他人急迫貸以金錢，而取得與原本顯
不相當之重利，累犯，處有期徒刑參月，如易科罰金以新臺幣壹
仟元折算壹日，扣案之銀色PDA壹臺及手機肆支沒收。應執行有
期徒刑陸月，如易科罰金以新臺幣壹仟元折算壹日，扣案之銀色
PDA壹臺及手機肆支沒收。
    犯罪事實
一、甲○○ (前因犯重利案件，甫經本院於民國九十五年十二月
    二十九日判處有期徒刑六月，如易科罰金以銀元三百元即新
    臺幣九百元折算一日，嗣於九十六年二月十二日確定，並於
    九十六年四月十二日易科罰金執行完畢)分別基於乘人急迫
    而貸放款項，以取得與原本顯不相當重利之犯意，先後為後
    述重利行為：
(一)甲○○於九十五年十月間某日，趁丙○○需款孔急而前往臺
    中縣豐原市○○路二○八號之萬達租賃機車行借款之際，約
    明借予丙○○新臺幣 (下同)三萬元，每十日為一期，每期
    每萬元利息為一千二百元 (週年利率高達百分之四百三十八
    ，計算方法為1200÷10000÷10×365) )，並預扣第一期利
    息三千六百元，而實際交付借款二萬六千四百元予丙○○。
    嗣丙○○並依約於第二至第四期利息到期時，先後至上址萬
    達租賃機車給付計三期之利息一萬零八百元予甲○○。
(二)甲○○於九十五年十二月或九十六年一月間某日，趁丙○○
    需款孔急而再次前往臺中縣豐原市○○路二○八號之萬達租
    賃機車行借款之際，約明借予丙○○五萬元，每十日為一期
    ，每期每萬元利息為一千二百元 (週年利率高達百分之四百
    三十八)，並預扣第一期利息六千元，而實際交付借款四萬
    四千元予丙○○。嗣丙○○連同上揭 (一)部分所示借款合
    計以借款八萬元計算，於此五萬元借款之第二期到期時至上
    址萬達租賃機車給付一次利息九千六百元予甲○○。
(三)甲○○於九十六年四月間某日，趁丁○○需款孔急之際，約
    明借予丁○○二萬元，每十日為一期，每期每萬元利息為一
    千三百元 (週年利率高達百分之四百七十四，計算方法為13
    00÷10000÷10×365) )，並預扣第一期利息二千六百元後
    ，即推由具共同犯意聯絡真實年籍姓名不詳之成年男子，在
    臺中縣神岡鄉神岡國中前，實際交付借款一萬七千四百元予
    丁○○。嗣丁○○並於第二期至四期到期時，依約在臺中縣
    神岡鄉神岡國中前，先後三次給付各該期之利息二千六百元
    (三期計七千八百元)予上揭成年男子。
(四)甲○○於九十六年五月間某日，趁丁○○需款孔急之際，約
    明借予丁○○一萬五千元，每十日為一期，每期每萬元利息
    為一千三百元 (週年利率高達百分之四百七十四)，並預扣
    第一期利息一千九百五十元後，即推由具共同犯意聯絡真實
    年籍姓名不詳之成年男子，在臺中縣神岡鄉神岡國中前，實
    際交付借款一萬三千零五十元予丁○○。嗣丁○○於此一萬
    五千元借款之第二期至第十期利息到期時，連同上揭 (三)
    部分所示借款合計以借款三萬五千元計算，依約在臺中縣神
    岡鄉神岡國中前，先後九次給付各期之利息各四千五百五十
    元(九期計四萬零九百五十元)予上揭成年男子。
(五)嗣因甲○○於九十六年八月二十九日，在臺中縣神岡鄉○○
    路一四六○號，向乙○○收取利息時 (此部分業經檢察官另
    為不起訴處分)，為警當場查獲，並扣得現金四萬八千元、
    甲○○所有供犯上開 (一)至 (四)所示重利行為所用之銀色
    PDA一臺及手機四支。
二、案經彰化縣警察局彰化分局報告臺灣臺中地方法院檢察署檢
    察官偵查起訴。
    理    由
一、上揭犯罪事實，除上揭如犯罪事實欄一 (三)、(四)部分所
    示重利犯行尚有一成年男子為被告甲○○之共同正犯乙節外
    ，餘均據被告甲○○於警詢及偵審中坦承不諱，核與證人丙○○於警詢中；證人丁○○於警詢及偵審證述情節相符，並
    有照片七張在卷可稽，復有扣案之現金四萬八千元、銀色PD
    A一臺、手機四支可資佐證，足認被告之自白與事實相符，
    堪可採信。又被告上開如犯罪事實欄一 (三)及 (四)部分所
    示重利犯行，確有一不詳之成年男子負責交錢予丁○○及負
    責向丁○○收取各期利息，業據證人丁○○於警詢及審理中
    證述明確，被告辯稱是伊將錢交予丁○○並向丁○○收取各
    期利期云云，要係迴護上開成年男子之詞，不足採信，應以
    證人丁○○所證情節為可採。再者，證人丁○○於審理中結
    證：伊向被告借款每十日為一期，每期每一萬元利息為一千
    三百元，本案伊第一次借二萬元後伊曾依約於各期利息到期
    時，先後給付過三、四期利息予上開成年男子，俟第二次又
    借款一萬五千元後，伊即以三萬五千元合併計算利息，合計
    之利息伊先後依約繳交約九至十次等語，則以證人丁○○向
    被告借款二萬後，曾先後依約支付三次利息計算，證人丁○○第二次向被告借款一萬五千元之時間應在九十六年五月間
    某日，即可認定。參之人之記憶常隨時間經過而趨模糊，是
    證人丁○○於審理中證稱伊向被告借款一萬五千元之時間距
    離二萬元借款之時間約三個月云云，應係有所誤記，附此指
    明。綜上所述，本案事證明確，被告犯行洵堪認定。
二、按民間高利借貸每有於借貸之初支付本金時，先扣除利息者
    ，則應認貸款之人已取得利息（最高法院八十二年度臺上字
    第五八三四號判決意旨參照），是核被告甲○○如犯罪事實
    欄一 (一)至 (四)所為，均係犯刑法第三百四十四條之乘他
    人急迫貸以金錢，而取得與原本顯不相當之重利罪。被告對
    同一借款人之同一筆借款，而先受收取各期利息部分，係屬
    接續犯。被告前揭如犯罪事實欄一 (三)、(四)部分所示犯
    行，與前揭不詳之成年男子間，具有犯意聯絡與行為分擔，
    均為共同正犯。再被告於九十六年四月間某日借款二萬元予
    丁○○之重利犯行，既於九十六年四月二十四日以後仍有實
    際收取利息，即無中華民國九十六年罪犯減刑條例之適用，
    附此敘明。被告所犯上開四罪，犯意各別，行為互殊，應予
    分論併罰。查，被告前因犯重利案件，經本院於九十五年十
    二月二十九日判處有期徒刑六月，如易科罰金以銀元三百元
    即新臺幣九百元折算一日，於九十六年二月十二日確定，於
    九十六年四月十二日易科罰金執行完畢，有臺灣高等法院被
    告前案紀錄表一份在卷可稽，被告上揭如犯罪事實欄一 (三
    ) 、(四)部分所示犯行，均屬被告於受有期徒刑執行完畢後
    五年以內再故意犯本件有期徒刑以上之罪，均為累犯，均應
    依刑法第四十七條第一項規定加重其刑。爰審酌被告前已有
    重利犯行，有臺灣高等法院被告前案紀錄表、本院九十五年
    度訴字第三二三四號刑事判決各一份在卷可稽，素行不佳；
    其不思以正途營利，竟利用他人需款孔急之機會，乘機予以
    貸款收取重利，使人愈陷窮困，且破壞正常之經濟秩序，上
    揭其向丙○○、丁○○收取重利之年利率及向該二位借款人
    實際收取之利息金額，及被告犯罪後尚能坦承犯行之態度等
    一切情狀，就其所犯上開四罪各量處如主文所示之刑，並均
    諭知易科罰金之折算標準。且查，被告如犯罪事實欄一 (一
    ) 、(二)部分所示犯行之犯罪時間，均在九十六年四月二十
    四日以前，是其該所犯二罪，均合於減刑條件，均應依中華
    民國九十六年罪犯減刑條例第二條第一項第三款、第七條、
    第九條規定，減其宣告刑期二分之一，並諭知易科罰金之折
    算標準。再本院斟酌被告四次重利犯行之借款人實際僅有二
    人，暨被告犯罪之動機、目的、所生危害及被告犯罪後直承
    犯行之態度等一切情狀，爰就被告所犯四罪，定其應執行刑
    為有期徒刑六月，並諭知易科罰金之折算標準。又扣案之銀
    色PDA一臺及手機四支，均係被告所有供犯本案四罪所用之
    物，業據被告於審理中供明在卷，應依刑法第三十八條第一
    項第二款定予以宣告沒收。至扣案之現金或與本案犯罪無關
    或係被告向他人所收取之利息，其中屬於被告所收取之利息
    而未違法部分被告本屬有權收取，且被告於偵查中即供明扣
    案現金並非伊向本案被害人所收取之利息等語 (見九十六年
    度偵字第二一五八二號偵查卷第二一頁)，復查無其他積極
    證據足認該扣案之現金確係本案被害人丙○○及丁○○所給
    付之利息，爰不予宣告沒收，檢察官請求沒收扣案現金中之
    二萬八千元云云，尚難准許，應予駁回，附此指明。
據上論斷，應依刑事訴訟法第二百七十三條之一第一項、第二百
九十九條第一項前段，刑法第二十八條、第三百四十四條、第四
十七條第一項、第四十一條第一項前段、第三十八條第一項第二
款、第五十一條第五款，刑法施行法第一條之一，中華民國九十
六年罪犯減刑條例第二條第一項第三款、第七條、第九條、第十
條第一項，判決如主文。
中    華    民    國    97    年    4     月    2     日
                  刑事第十庭法  官  江奇峰
上正本證明與原本無異。
如不服本判決，應於收受送達後10日內向本院提出上訴書狀（應
敘述具體理由並附繕本）。
上訴書狀如未敘述理由，應於上訴期間屆滿後20日內補提理由書
於本院。
                            書記官  江慧貞
中    華    民    國    97    年    4     月    2     日
附錄犯罪法條：
刑法第三百四十四條：(重利罪)
乘他人急迫、輕率或無經驗貸以金錢或其他物品，而取得與原本
顯不相當之重利者，處一年以下有期徒刑、拘役或科或併科一千
元以下罰金。


司法院資訊處製作；財團法人民間司法改革基金會備份。
